【裁判字號】    98,訴,1025
【裁判日期】    981216
【裁判案由】    損害賠償
【裁判全文】
臺灣高雄地方法院民事判決              98年度訴字第1025號
原      告  丁○○
訴訟代理人  乙○○
被      告  以勒房屋仲介有限公司
            即住商不動產自由加.
法定代理人  丙○○
訴訟代理人  甲○○
上列當事人間請求損害賠償事件，經本院於民國98年12月2 日言
詞辯論終結，判決如下：
    主      文
被告應給付原告新臺幣參拾參萬貳仟壹佰參拾捌元及自九十八年
四月二十三日起至清償日止按週年利率百分之五計算之利息。
原告其餘之訴駁回。
訴訟費用由被告負擔四分之一，餘由原告負擔。
本判決第一項得假執行，但被告如以新臺幣參拾參萬貳仟壹佰參
拾捌元為原告供擔保後得免為假執行。
原告其餘假執行之聲請駁回。
    事實及理由
一、原告主張：原告於民國96年8 月15日透過被告向訴外人吳正
    德買受坐落高雄市○○區○○段第181 、1803地號土地及其
    上門牌號碼高雄市○○區○○路45號房屋（下稱系爭房地）
    ，約定買賣總價新臺幣（下同）750 萬元，被告並以吳正德
    受託人名義，與原告簽訂買賣定金收款憑證（下稱系爭憑證
    ），原告當場交付定金150 萬元，而系爭憑證第1 條約定，
    吳正德應於96年9 月15日10時許與原告簽訂不動產買賣契約
    書，若吳正德不賣或產權不清或不依約履行，應加倍返還所
    收受之定金，詎吳正德未依約履行，原告對吳正德起訴請求
    加倍返還定金150 萬元，經臺灣高等法院高雄分院97年度上
    易字第273 號判決，認定吳正德並未同意以750 萬元出售，
    而駁回原告之訴確定，由上開判決可知，被告代理吳正德與
    原告簽訂系爭憑證為越權代理行為，依民法第110 條規定，
    被告自應賠償原告與吳正德進行訴訟所支出之裁判費39,625
    元，又系爭房地現由彩券行承租營業，每月租金15,000元，
    因彩券行之設置有一定之場所及營業人限制，如原告依約購
    買後即可依相同條件續租彩券行，因被告越權代理致原告無
    法購得系爭房地而損失可預期之租金利益，以彩券行之代理
    權每次授權以7 年計算，原告受有損失126 萬元，以上共計
    1,299,625 元，為此爰依民法第110 條規定提起本訴，並聲
    明：(一)被告應給付原告1,299,625 元，及自起訴狀繕本送達
    翌日即98年4 月23日起至清償日止，按年息5%計算之利息。
    (二)願供擔保，請准宣告假執行。
二、被告則以：伊受訴外人住商不動產臺北世貿加盟店（下稱世
    貿加盟店）委任銷售系爭房地，雙方訂有委任主攻銷售協議
    書（下稱系爭協議書），系爭協議書第5 條第3 項約定，被
    告有代收定金權限，且吳正德與世貿加盟店所訂立專任委託
    銷售契約書（下稱系爭銷售契約）第17條載明「750 萬元可
    收定金」，並無註明「賣清」字眼，被告依此價金出售予被
    告，並非越權代理行為，而臺灣高等法院高雄分院97年度上
    易字第273 號判決認定原告不知系爭銷售契約第17條關於買
    賣價金之約定，係因原告過失所致，足證原告並非善意第三
    人，無從依民法第110 條規定向被告請求賠償，又原告與吳
    正德另案請求加倍返還定金事件，既經法院判決原告敗訴，
    依民事訴訟法訴訟費用自應由原告負擔，且原告於該事件係
    請求吳正德加倍返還定金，經法院認定原告所給付者並非定
    金，顯然係原告無理由請求而敗訴，其所繳訴訟費用與本事
    件無相當因果關係，另系爭房地既未與吳正德簽訂買賣契約
    ，何來因無法購得系爭房地而損失之有，並否認系爭房地由
    彩券行以每月租金15,000元承租營業等語，資為抗辯。並聲
    明：(一)原告之訴及假執行之聲請均駁回。(二)如受不利判決，
    願供擔保請准宣告免為假執行。
三、兩造不爭執事項：
  (一)吳正德與世貿加盟店簽訂系爭銷售契約，第17條載明「750
    萬元可收定金」。
  (二)被告受世貿加盟店委任銷售系爭房地。
  (三)原告於96年8 月15日透過被告向吳正德購買系爭房地，約定
    買賣總價750 萬元，被告以吳正德受託人名義，與原告簽訂
    系爭憑證，原告當場交付150 萬元。
  (四)吳正德未依系爭憑證第1 條約定，於96年9 月15日10時許與
    原告簽訂不動產買賣契約書。
  (五)原告對吳正德起訴請求加倍返還定金150 萬元，經臺灣高等
    法院高雄分院97年度上易字第273 號判決駁回原告之訴確定
    。
  (六)原告於另案請求吳正德加倍返還定金事件，支出第一審裁判
    費15,850元、第二審裁判費23,775元，共計39,625元。
  (七)系爭房地有出租彩券行。
四、得心證之理由
  (一)被告是否越權代理吳正德以750萬元出售系爭房地？
    1.按契約當事人約定契約須用一定方式者，在該方式未完成
      之前，其契約不成立，民法第166 條定有明文。查系爭銷
      售契約第17條其他約定事項部分，特經以括弧表示「本事
      項未經受託人於簽章欄用公司章印者無效」之語，此已明
      白約定系爭條款之生效要件為受託公司於簽章欄內蓋章為
      該約款生效之要件。又參以系爭銷售契約第15條另行約定
      「本契約經雙方同意認定，為恐口說無憑，特立本契約書
      一式兩份，由雙方各執一份留存」等語，堪認系爭銷售契
      約上開約定事項，除需雙方意思合致外，並應符合上述之
      簽章之要式行為，且契約雙方所持有之契約條款為相同者
      ，始得認其為生效。
    2.吳正德與被告就系爭銷售契約第17條其他約定事項「750
      萬元整可收定金」，於96年7 月9 日簽約完成後，即各自
      持有該一式兩份之專任委託銷售契約書，被告當時並未於
      「其他約定事項公司章」欄內蓋用公司章後再交予吳正德
      ，其後亦未再要求吳正德所持有之系爭銷售契約書蓋用公
      司章，有系爭銷售約一份在卷可按（見本院卷第68至71頁
      ），並為訴外人即被告營業員黃懿珮於本院另案97年度雄
      簡字第1503號案審理時證述在卷（見雄簡第1503號卷第55
      頁），經本院依職權調閱該卷宗核閱屬實，又黃懿珮為被
      告之職員，應無為不利於被告證述之可能，其在該案之證
      述應可採信。則衡諸被告為專業仲介銷售不動產業者，就
      契約應具備之格式應甚熟稔，對契約書之記載，自當比常
      人更謹慎，卻如此之為，應可認為當時吳正德未同意該條
      款之價金數額，而被告亦同，始未當場蓋章。
    3.黃懿珮於本院另案97年度雄簡字第1503號案審理時證稱：
      「簽約當天並沒有說到賣清的部分，後來客戶出價回報，
      被告（指吳正德）在電話中表示750 萬元是要賣清的，被
      告從訂約到買方出現都沒有告知要賣清，一直到我們回報
      買方願意以750 萬元成交時，被告才說要賣清」等語（見
      雄簡第1503號卷第58頁），吳正德於該案亦稱：「訂金的
      部分有這樣寫並簽名沒有錯，但我當時並無確認，也沒有
      讓對方蓋章，所以我認為這是無效的條款，所以之後才一
      直商討價格問題」之語（見雄簡第1503號卷第58頁），均
      經本院依職權調閱該案卷宗核閱屬實，足證吳正德於被告
      聯絡原告確認出售價格之時，即有表示賣清之意，並未同
      意以750 萬元之價格出售。
    4.又世貿加盟店依其與吳正德間系爭銷售契約第12條之約定
      與被告簽訂系爭協議書，將銷售系爭房屋之事務複委任予
      被告，而於簽訂系爭協議書後係由被告之營業員黃懿珮與
      吳正德商議委託銷售之價金乙情，為黃懿珮於本院另案97
      年度雄簡字第1503號案審理時證述在卷（見雄簡第1503號
      卷第55頁），並經本院查閱該卷宗核閱屬實，而黃懿珮在
      該案之證述應可採信已如前述。是依此情節，並參以前述
      之被告嗣係以自己為吳正德受託人名義與原告簽訂系爭憑
      證等節，則被告經複委任後應係以自己之名義而為吳正德
      之代理人，並非僅為世貿加盟店之使用人。
    5.綜上所述，吳正德確未同意以系爭銷售契約第17條所定之
      價額出售系爭房地，自尚難認系爭銷售契約第17條業經契
      約當事人雙方即吳正德與世貿加盟店及被告之同意而生效
      ，世貿加盟店雖事後於其持有之專任委託書系爭條款之部
      分蓋印，系爭銷售契約第17條仍不生效力，則吳正德與世
      貿加盟店及被告間顯未約定以750 萬元為出售之條件，是
      被告以該不生效力之系爭銷售契約第17條代理吳正德出售
      系爭房地予原告自屬越權代理，被告抗辯系爭銷售契約第
      17條之約定其得代理吳正德依750 萬元之價金出售予被告
      ，並非越權代理行為云云尚不可採。
  (二)原告請求被告賠償其與吳正德間訴訟費用39,625元，有無理
    由？原告請求被告賠償7 年租金126 萬元，有無理由？
    按無代理權人，以他人之代理人名義所為之法律行為，對於
    善意之相對人，負損害賠償之責；損害賠償，除法律另有規
    定或契約另有訂定外，應以填補債權人所受損害及所失利益
    為限；依通常情形，或依已定之計劃、設備或其他特別情事
    ，可得預期之利益，視為所失利益，民法第110 條、民法第
    216 條第1 項、第2 項分別定有明文，又無權代理，係行為
    人未經本人授與代理權而以本人名義所為之代理行為，或雖
    經本人授與代理權而逾越代理權限所為之代理行為，最高法
    院87年台上字第1049號亦著有裁判意旨可資參照。經查：
    1.被告為吳正德之代理人，逾越代理權範圍而以750 萬元將
      系爭房地出售予原告，吳正德因此拒絕簽訂系爭房地之買
      賣契約均如前述，而原告未曾看過系爭銷售契約書，此為
      被告所不爭執，故其自屬善意之相對人，依前開法條，被
      告自應負損害賠償之責。至被告雖抗辯原告不知其越權代
      理具有過失，應非善意第三人云云，惟善意與過失係屬不
      同概念，而無權代理之相對人僅需為善意即得依前開條文
      請求損害賠償，並不問其有無故意或過失，是被告抗辯應
      不足採。
    2.被告因越權代理而對原告負損害賠償之責，其依前開條文
      固應填補原告所受損害，惟原告所受之損害仍須屬被告越
      權代理所致，方得請求被告填補損害而賠償之，而原告與
      吳正德間之訴訟費用係因原告對吳正德提起民事訴訟敗訴
      所生之費用，此與被告越權代理吳正德出售系爭房地予原
      告間尚無得認有相當因果關係，此自不得向被告請求損害
      賠償，是原告此部分之主張洵不足採。
    3.又系爭房地目前有出租彩券行已如前述，而原告購買系爭
      房地係為出租他人用以投資理財，復為被告所不爭執，而
      系爭房地於吳正德委託世貿加盟店及被告銷售時，依吳正
      德填載系爭房地之租賃情形，其租期固僅至96年12月31日
      ，有住商不動產房地產標的現況說明書在卷可按（見本院
      卷第72頁），然目前公益彩券係由中國信託商業銀行股份
      有限公司（下稱中國信託）擔任發行機構，其發行期間係
      96 年1月1 日起至102 年12月31日，亦有該行98年6 月30
      日中信銀字第0982220420097 號函在卷可證（見本院卷第
      88 頁 ），則以前揭租期屆滿後尚有6 年期間，並參以彩
      券行之經營地點需符合發行機構及政府相關規定，且搬遷
      尚須支出裝潢等成本，應可預期在公益彩券發行機構未變
      更前，以原租金之數額，該彩券行仍願意承租系爭房地，
      則系爭房地至102 年12月31日止得出租予彩券行之可收入
      租金，應屬原告依已訂之計畫可得預期之利益，而得視為
      原告所失利益，依前開條文，原告自得向被告請求賠償，
      而被告固抗辯系爭房地既未與吳正德簽訂買賣契約，何來
      未能購得房屋之損失云云，惟原告與吳正德間若非被告越
      權代理，其依當時情形即能與被仲介之吳正德簽訂買賣契
      約而購得系爭房地，自無受有損害，正因為原告因被告越
      權代理，方未能簽訂買賣契約，而受有未能買受系爭房地
      之損害，是被告抗辯應不足採。至其賠償數額之計算則為
      ：
      (1)原告與被告簽訂之買賣定金收款憑證上固載明應在96年
        9 月15日簽訂不動產買賣書面契約，然參以吳正德與彩
        券行之租約期間至96年12月31日止，且買賣契約簽訂後
        仍須辦理貸款、所有權移轉登記、交屋等相關手續，以
        吳正德之收租情形，原告得為正式收益者，以自97年1
        月1 日起算較符現實，又中國信託發行彩券之期間至10
        2 年12月31日，則原告依其已預定出租予彩券行之計畫
        ，所得收取租金之期間應僅有6 年，原告主張得收取7
        年之租金云云應不可採。
      (2)又吳正德將系爭房地以每月租金15,000元出租予彩券行
        ，亦經其填載於前開住商不動產房地產標的現況說明書
        ，有該說明書在卷可按，而系爭房地鄰近房屋即高雄市
        左營區○○路39號1 樓於92年間經原告出租他人，租金
        亦為每月15,000元，有該屋租賃公證書影本在卷可按（
        見本院卷第143 至145 頁），又吳正德填載前開說明書
        及原告將房屋出租並公證時，均無法預期本訴訟之發生
        而應無作假之必要，是前開說明書及公證書均足採信，
        堪認原告主張系爭房地若能購得，依其已訂之計畫每月
        可收取15,000元租金等語應屬真實。
      (3)原告復自承其購買系爭房屋預定貸款600 萬元，且為被
        告所不爭執，應堪信為真實。又原告固主張其向銀行爭
        取之房貸利率為週年利率1.9%云云，然其並未舉證以實
        其說，而各大銀行房屋貸款利率雖有不同，但若無優惠
        ，一般週年利率均在2%以上，甚而亦有至5%，本院審酌
        96年間之社經情況及銀行利率等情，認至少以週年利率
        2%計算較為相當，則原告購買系爭房地後每年至少應支
        出利息費用約為12萬元（計算式：0000000 ×2%＝1200
        00) ，即每個月約為1 萬元。
      (4)綜上所述，原告每月所失利益固應有該租金收入，惟其
        欲為此之收入則須先支出其計畫中之成本，以其所收租
        金扣除其利息成本之支出即為5,000 元，（計算式：00
        000-00000 ＝5000），是扣除中間利息後，其依已訂之
        計畫出租彩券行6 年而得視為所失利益，至多即為332,
        138 元（計算式：5000×16月【至起訴狀繕本送達翌日
        時已到期部分】＋5000×50.00000000 【此為給付租金
        56月之霍夫曼係數】=332138 【小數點以下四捨五入】
        ）。
五、綜上所述，被告越權代理吳正德銷售系爭房地與原告，致原
    告未能購得系爭房地，無法取得依其已訂定之計畫可得預期
    出租彩券行6 年之租金利益，從而原告依民法第110 條向被
    告請求給付332,138 元及法定遲延利息，依法洵屬有據而應
    予准許，其逾此範圍外之請求則屬無據，自應予以駁回
六、本判決原告勝訴部分為所命給付之金額未逾50萬元之判決，
    依民事訴訟法第389 條第1 項第5 款之規定，自應依職權宣
    告假執行，而被告既陳明願供擔保聲請免為假執行之宣告，
    經核亦無不合，爰酌定相當之擔保金額准許之。至原告敗訴
    部分，其假執行之聲請亦失所附麗，應予駁回。
七、據上論結，原告之訴為一部有理由、一部無理由，依民事訴
    訟法第79條、第389 條第1 項第5 款、第392 條第2 項，判
    決如主文。
中    華    民    國    98    年    12    月    16    日
                  民事第四庭  審判長法  官  黃宏欽
                                    法  官  楊淑珍
                                    法  官  楊淑儀
正本係照原本作成。
如不服本判決，應於送達後20日內，向本院提出上訴狀並表明上
訴理由，如於本判決宣示後送達前提起上訴者，應於判決送達後
10日內補提上訴理由書（須附繕本）。
中    華    民    國    98    年    12    月    16    日
                                    書記官  王資惠


司法院資訊處製作；財團法人民間司法改革基金會備份。
